臺灣高雄地方法院民事判決　　　　　　100年度簡上字第151號
上　訴　人　況克京
訴訟代理人　沈志純律師
被上訴人　　陳立民
上列當事人間請求履行契約事件，上訴人對於民國100 年1 月20
日本院鳳山簡易庭99年度鳳簡字第977 號第一審簡易判決提起上
訴，經本院於民國100 年5 月19日言詞辯論終結，判決如下：
    主  文
上訴駁回。
第二審訴訟費用由上訴人負擔。
    事實及理由
一、上訴人起訴主張：兩造於民國83年9 月9 日結為夫妻，該時
    被上訴人僅屬尉級軍官，待遇不高，故伊為維持日常生活開
    銷，常提領婚前存款以貼補家用，嗣後並於86年5 月16日以
    兩造名義購買坐落高雄縣梓官鄉○○○街25巷2 弄1 號之房
    屋，伊並提領自己之存款新台幣（下同）125,000 元作為頭
    期款，雙方並約定房貸由被上訴人每月薪資繳納。惟於95年
    5 月間兩造感情生變，被上訴人欲訴請離婚，此期間每月房
    貸仍有不敷支應情事，故均由伊籌措支付，期間長達1 年半
    ，後仍因未遵期繳款而遭債權人聲請法院拍賣。至98年4 月
    23日，被上訴人自知理虧，遂與伊協議並訂立協議書（下稱
    系爭協議書），約定被上訴人應給付伊3,000,000 元，並訂
    明應於協議後2 日內給付300,000 元，嗣後每月給付10,000
    元，然被上訴人於訂約後即託詞未依約履行，至99年9 月止
    ，已積欠470,000 元。為此，爰依系爭協議書之約定，提起
    本件訴訟，請求被上訴人給付等語。並聲明：被上訴人應給
    付上訴人470,000 元，及自起訴狀繕本送達翌日起至清償日
    止，按週年利率百分之5 計算之利息。
二、被上訴人則以：系爭協議書簽立之時，伊之軍中長官均在場
    ，致伊蒙受壓力，且系爭協議書有約定需經雙方簽名蓋章及
    公證後生效，該協議書雖有兩造簽名，但未經公證，應屬無
    效，上訴人執之請求，應屬無據等語，資為抗辯。並聲明：
    上訴人之訴駁回。
三、原審經審理結果，判決上訴人敗訴。上訴人不服，提起上訴
    ，除引用於原審主張之事實理由外，並於本院補稱：兩造係
    意思表示已經一致始會簽立系爭協議書，可知系爭協議書於
    簽立時即為成立，原判決認定須經公證人之公證，始為成立
    ，顯有未當；又系爭協議書第2 條約定：「以上條件由雙方
    同意簽名蓋印及公證人公證後生效。」，此約定係對系爭協
    議書第1 條約定內容所附生效期日之條件，並非否定系爭協
    議書第1 條兩造所約定之內容，原判決認定以公證人之公證
    為系爭協議書之成立要件，明顯違背系爭協議書明示之內容
    ，自屬不當；被上訴人履經伊請求協同辦理系爭協議書之公
    證，然被上訴人卻置之不理，顯見被上訴人故意阻此條件之
    成就，依民法第101 條第1 項規定，系爭協議書第2 條所定
    之條件，自應視為條件已成就，伊依據系爭協議書請求被上
    訴人給付，自屬有據等語。並聲明：(一)、原判決廢棄。(二)、
    被上訴人應給付上訴人470,000 元，及自起訴狀繕本送達翌
    日起至清償日止，按週年利率百分之5 計算之利息。被上訴
    人除引用原審答辯外，於本院補陳：兩造簽訂系爭協議書係
    以離婚為前提，但上訴人於簽協議書當時並未同意離婚，公
    證的目的是上訴人要給伊3 天的時間籌300,000 元，再決定
    是否去公證讓系爭協議書生效，所以協議書只是草稿，並不
    是雙方都同意的最後版本，而且上訴人也沒有當場同意簽名
    ，就將系爭協議書搶走，嗣後才在協議書上簽名等語置辯，
    並聲明：上訴駁回。
四、本院之判斷：
(一)、按解釋意思表示應探求當事人之真意，不得拘泥於所用之辭
    句，民法第98條定有明文。意思表示不明確，使之明確，屬
    意思表示之解釋；意思表示不完備，使之完備，屬意思表示
    之補充。前者可減少爭議，後者可使意思表示之無效減至最
    低程度。意思表示解釋之客體，為依表示行為所表示於外部
    之意思，而非其內心之意思。當事人為意思表示時，格於表
    達力之不足及差異，恆須加以闡釋，至其內心之意思，既未
    形之於外，尚無從加以揣摩。故在解釋有對話人之意思表示
    時，應以在對話人得了解之情事為範圍，表意人所為表示行
    為之言語、文字或舉動，如無特別情事，應以交易上應有之
    意義而為解釋，如以與交易慣行不同之意思為解釋時，限於
    對話人知其情事或可得而知，否則仍不能逸出交易慣行的意
    義。解釋當事人之契約，應以當事人立約當時之真意為準，
    而真意何在，又應以過去事實及其他一切證據資料為斷定之
    標準，不能拘泥文字致失真意；即解釋契約，應斟酌訂立契
    約當時及過去之事實暨交易上之習慣，依誠信原則，從契約
    之主要目的，及經濟價值作全盤之觀察（最高法院39年台上
    字第1053號判例、88年度台上字第1671號判決、95年度台上
    字第2256號判決意旨參照）。
(二)、經查，兩造有於98年4 月23日簽立系爭協議書，且系爭協議
    書上有兩造簽名，此有上訴人提出之系爭協議書在卷可稽（
    見原審卷第14頁），且為兩造所不爭之事實，堪信為真。依
    系爭協議書第1 項約定：「陳立民同意給付況克京女士新台
    幣參佰萬元整，給付方式為第1 筆參拾萬元整，由陳立民2
    日內湊足支付，爾後每月給付壹萬元整至101 年4 月止，計
    陸拾陸萬元整，101 年4 月退伍時，一次給付現金壹佰陸拾
    萬元整，期間況克京不得以任何方式連繫陳立民及其長官、
    同事、親友，除非陳立民未依前述條件支付款項。餘不足參
    佰儿元部分，自101 年5 月每月付貳萬捌仟元整至總額支付
    至參佰萬元整。」，上訴人主張至99年9 月止，已積欠470,
    000 元，固非無憑，被上訴人亦不否認未曾履行系爭協議書
    履行，惟被上訴人抗辯系爭協議書有約定要經公證，目的是
    上訴人要給其3 天的時間籌300,000 元，再決定是否去公證
    讓系爭協議書生效，所以協議書只是草稿，並不是雙方都同
    意的最後版本等語。審究被上訴人前揭所辯，意指系爭協議
    書所列給付內容，須由被上訴人確認可籌措頭期款300,000
    元後，被上訴人乃同意給付而以公證方式使系爭協議書約定
    內容生拘束雙方之效力。
(三)、觀諸系爭協議書第2 條約定：「以上條件由雙方同意簽名蓋
    印及公證人公證後生效。」，字面上固記載「公證後生效」
    ，上訴人並據此主張公證為兩造約定附生效期日之條件，性
    質上即屬「特別生效要件」之範疇，惟被上訴人前揭抗辯，
    則認公證係其同意系爭協議書第1 條給付內容之必備方式，
    性質上即所謂「特別成立要件」之範疇，是以，本件之爭點
    ，厥為系爭協議書第2 條約定「公證後生效」之「公證」究
    屬「特別成立要件」或「特別生效要件」？按一般人對於「
    契約生效」之普遍理解，不外乎是契約有拘束當事人效力之
    狀態，而契約能否產生拘束效力，除當事人雙方互相表示意
    思一致且健全（此為契約「一般成立要件」及「一般生效要
    件」）外，如有約定其他要件，須該等要件具備後，契約始
    生拘束力者，則該等要件究係「特別成立要件」？抑或「特
    別生效要件」？在法律上自有究明之必要。倘屬「特別成立
    要件」，不具備該等要件時，契約尚未成立，自無拘束力可
    言；倘屬「特別生效要件」，不具備該等要件契約縱屬成立
    ，亦不發生效力，原則上同無拘束力，惟如該要件屬附條件
    或期限者，是否終會發生拘束力，則視個案而異其結果。準
    此，在當事人約定契約須具備一定要件始「生效」而有拘束
    力之情況下，因難期待一般人民能夠明確區分「特別成立要
    件」及「特別生效要件」，自須探求當事人之真意據為認定
    ，尚不宜因該要件附隨「生效」之用語即依字面一律逕解為
    「特別生效要件」。而在當事人約定契約須用一定「方式」
    時，此一要件究屬「特別成立要件」或「特別生效要件」，
    民法第166 條就此特別規定：「契約當事人約定其契約須用
    一定方式者，在該方式未完成前，推定其契約不成立。」，
    亦即，除非探求當事人真意可認該方式與契約成立與否無關
    者外，原則上先推定該方式為契約之「特別成立要件」，於
    該方式未完成時，推定契約不成立。
(四)、查兩造於98年4 月23日簽署系爭協議書當時，有被上訴人所
    屬海軍技術學校政戰主任李福來上校、學務處長林偉民中校
    及保防官林添富上尉在場，經本院傳喚林添富到庭說明當天
    兩造簽署系爭協議書經過情形，證人林添富證稱：「（受命
    法官問：提示原審卷第14頁協議書，這份協議書是否當日由
    被上訴人提出？）這是當天由上訴人個人主導提出她的條件
    ，要被上訴人書寫，當時雙方都有認同這份協議書要公證後
    才具效力。（受命法官問：被上訴人是否有同意協議書內容
    ？）我無法確定被上訴人是否有同意全部內容，我只能確定
    雙方都有認同必須完成公證才有效力。當天是從下午2 點談
    到下午6 點，場面有點混亂，所以我不確定是否被上訴人的
    意思，而且在這份協議書之前被上訴人還寫了2 份協議書，
    都還沒有寫完，上訴人就表示這些內容不是她要的，所以才
    有最後一份協議書是由上訴人主導，被上訴人書寫。…（受
    命法官問：被上訴人提到系爭協議書只是他的草稿，他才剛
    寫完就被上訴人搶走，是否有此情形？）確實是被上訴人陳
    立民剛寫完，就被上訴人況克京拿走，被上訴人根本還沒有
    重新審核協議書內容，因為當天情況混亂，這份協議書是上
    訴人唸，被上訴人寫，所以從這個過程我無法判斷被上訴人
    是否同意該內容。（受命法官問：協議書被上訴人況克京搶
    走後，被上訴人陳立民有何表示？）被上訴人有想要拿回來
    的意思，但是上訴人已經收起來，而且當天時間已經很晚了
    ，大家都想結束離開，所以未再做任何動作。…（受命法官
    問：為何雙方最後約定協議書還要經過公證？）協議書開頭
    有提到一個300,000 元的金額要在幾天內給付，被上訴人有
    提到他要回去確認這筆300,000 元是否他能夠負擔，所以這
    個公證的條件應該是給雙方一個思考的期間，再決定是否要
    讓系爭協議書生效。…（受命法官問：被上訴人提到寫系爭
    協議書的隔天，你有打電話給上訴人跟上訴人說該協議書未
    經公證無效，甚至提醒上訴人要去公證，有無此事？）沒有
    這件事，是協議書寫完好幾天之後，我打電話過去詢問上訴
    人是否接到被上訴人通知他有無能力支付協議書的300,000
    元，…，所以我打電話給她並不是提醒她要去公證，只是詢
    問被上訴人是否有能力支付協議書上所提到的300,000 元，
    如果沒有辦法，是否有再與她溝通協調？」等語甚詳（見本
    院卷第23頁至第27頁），核與被上訴人辯稱上訴人要給其時
    間籌300,000 元，再決定是否去公證讓系爭協議書生效等語
    大致相符。上訴人雖爭執證人林添富證述兩造簽約過程之真
    實性，惟參酌上訴人於本院審理時陳稱：「協議書是說2 日
    內被上訴人要給付我300,000 元，到第2 天的時候，我打電
    話給被上訴人，他就說他沒有錢了」等語（見本院卷第37頁
    ），可知被上訴人有在系爭協議書簽立後隔2 天詢問被上訴
    人是否給付頭期款300,000 元，觀諸系爭協議書第2 項既載
    明系爭協議書經公證後生效，在兩造尚未就系爭協議書辦理
    公證前，上訴人並無要求被上訴人直接給付之權利甚明，則
    上訴人在系爭協議書簽立隔2 天後因該協議書第1 條所載
    300,000 元頭期款乙事與被上訴人聯絡時，被上訴人提及其
    無法給付300,000 元，顯係在上訴人為確認被上訴人有無能
    力支付頭期款所為之應答，亦即被上訴人該次與被上訴人聯
    絡之目的係在確認是否有能力給付頭期款，應屬無疑，此情
    與證人林添富證稱：「…，是協議書寫完好幾天之後，我打
    電話過去詢問上訴人是否接到被上訴人通知他有無能力支付
    協議書的300,000 元，…我打電話給她並不是提醒她要去公
    證，只是詢問被上訴人是否有能力支付協議書上所提到的
    300,000 元，如果沒有辦法，是否有再與她溝通協調？」等
    語吻合，準此以觀，足徵證人林添富證稱：「協議書開頭有
    提到一個300,000 元的金額要在幾天內給付，被上訴人有提
    到他要回去確認這筆300,000 元是否他能夠負擔，所以這個
    公證的條件應該是給雙方一個思考的期間，再決定是否要讓
    系爭協議書生效。」等語，確屬實情，堪認兩造於簽約時有
    約定待被上訴人事後確認有無能力支付300,000 元頭期款後
    ，雙方再行公證使系爭協議書發生拘束力。
(五)、系爭協議書第2 項約定系爭協議書第1 條內容「經公證後生
    效」，經探求兩造當事人真意，係須待被上訴人確認有無能
    力支付頭期款300,000 元後，再決定是否協同與上訴人辦理
    公證，已如前述，由此可知兩造所定之「公證」並非純為保
    全證據之目的，亦非就系爭協議書第1 條所定給付內容附生
    效日期之條件，而實係作為被上訴人評估給付能力後同意接
    受協議書第1 條內容拘束之必備方式，是依民法第166 條規
    定，將該「公證」推定為系爭協議書第1 條給付內容之「特
    別成立要件」，核與當事人真意相符，上訴人主張「公證」
    為附生效日期之條件，而屬系爭協議書之特別生效要件，顯
    係拘泥於契約文字，與兩造真意不符，自不足採。
(六)、承上，系爭協議書係經兩造約定以「公證」為「特別成立要
    件」之要式契約，須待雙方完成約定方式即辦理公證後，系
    爭協議書約定始行成立。上訴人雖主張系爭協議書已有雙方
    簽名，且被上訴人在系爭協議書背面有列各期給付之金額，
    表示同意給付，故雙方意思表示合致，應認系爭協議書已成
    立等語，惟因雙方意思表示合致乃契約之一般生效要件，而
    約定之要式契約即係雙方另行約定契約之特別成立要件，本
    件既以公證人之公證為契約之特別成立要件，已如前述，自
    不得僅以當事人意思表示合致遽認契約已成立，上訴人此部
    分主張難謂可採。準此，兩造迄今既未就系爭協議書辦理公
    證，系爭協議書尚未成立，上訴人依據系爭協議書第1 條約
    定請求被上訴人給付，洵屬無據。
五、綜上所述，上訴人依據系爭協議書之約定，請求被上訴人給
    付470,000 元，及自起訴狀繕本送達翌日起至清償日止，按
    週年利率百分之5 計算之利息，為無理由，不應准許。原審
    為上訴人敗訴之判決，核無違誤，自應予以維持。上訴意旨
    指摘原判決不當，求予廢棄改判，為無理由，應予駁回。
六、本件為判決基礎之事實及法律關係已臻明確，兩造其餘攻擊
    防禦方法及證據，經審酌與本院前揭判斷不生影響，爰不一
    一論述，併此敘明。
七、據上論結，本件上訴為無理由，依民事訴訟法第436 條之1
    第3 項、第449 條第1 項、第78條規定，判決如主文。
中    華    民    國   100    年    6     月    2     日
                  民事第六庭  審判長法  官  楊國祥
                                    法  官  陳明呈
                                    法  官  林書慧
以上正本係照原本作成。
本判決不得上訴。
中    華    民    國   100    年    6     月    2     日
                                書記官  史華齡